【裁判字號】    92,訴,67
【裁判日期】    921121
【裁判案由】    誣告
【裁判全文】
臺灣苗栗地方法院刑事判決                            九十二年度訴字第六七號
    公  訴  人  臺灣苗栗地方法院檢察署檢察官
    被      告  丙○○  男  四.
    選任辯護人  徐正安律師
右列被告因誣告案件，經檢察官提起公訴（九十一年度偵字第一六一七號），本院判
決如左：
    主  文
丙○○無罪。
    理  由
一、公訴意旨略以：被告丙○○與乙○○原係朋友關係。丙○○於民國八十九年間，
    與友人共同在苗栗縣頭份鎮○○路二十號經營「大發洋煙酒行」，平日委由丁○○處理店內事務，丙○○並將平日個人使用之付款人為新竹國際商業銀行、發票
    人陳鏡元、帳號00000000之五號之支票簿，放在大發洋菸酒行之抽屜內
    ，亦由丁○○代為保管。同年七月間，丙○○與乙○○原欲合夥經營網路咖啡店
    ，並向李玉環承租座落臺北縣泰山鄉○○路○段二六九號之店面使用。丙○○遂
    於同年七月十五、六日間，委由乙○○至「大發洋煙酒行」，取前揭發票人為陳
    鏡元之空白支票一紙，簽發新台幣（下同）二十萬元之面額，以供支付承租店面
    之保證金使用。乙○○遂至「大發洋煙酒行」，告知丁○○此事，再由丁○○以
    電話向丙○○確認後，乃交付票號ＡＡ0000000號之空日支票一紙予乙○○，並由乙○○當場蓋用陳鏡元之印章，於該支票之發票人欄。乙○○持右揭支
    票，與丙○○二人，於同年七月十八日，至臺北縣泰山鄉○○路○段二六九號承
    租處所，復由乙○○當場在前揭支票上，開立面額二十萬元、發票日八十九年七
    月十八日後，交予李玉環。嗣因乙○○先前即已積欠丙○○二十萬元未還，丙○○遂認前開支票面額，應由乙○○負責軋入全數金額，以供持票人提示付款，惟
    乙○○事後並未存入現款。丙○○得知後，明知前揭支票確係委由乙○○開立後
    ，交予李玉環供作保證金之用，並未遺失，竟委由不知情的陳鏡元於同年月二十
    日，至新竹國際商業銀行（下稱竹商銀）延平分行，申報遺失前揭票號之空白支
    票一紙，請求警察機關偵查不特定之持票人涉有侵占遺失物或竊盜罪嫌，而未指
    定犯人誣告持票人觸犯竊盜罪或侵占罪。嗣李玉環於同月二十一日提示前揭支票
    ，因已掛失止付而退票，隨後經警通知，丙○○於同年八月二十二日十九時許，
    在臺北縣警察局新莊分局製作筆錄時，丙○○復基於誣告乙○○之犯意，明知其
    亦無竊盜及偽造文書之事實，竟意圖使乙○○受刑事處罰，當場訴請該管公務員
    偵辦乙○○涉有竊盜及偽造文書（實為偽造有價證券之誤）犯行，並記明於警訊
    筆錄。因認被告丙○○涉犯刑法第一百六十九條第一項之誣告罪嫌云云。
二、按犯罪事實應依證據認定之，無證據不得認定其犯罪事實，不能證明被告犯罪者
    ，應諭知無罪之判決，刑事訴訟法第一百五十四條第二項及第三百零一條第一項
    分別定有明文。且認定不利被告之事實，須依積極證據，苟積極證據不足為不利
    被告事實之認定時，即應為有利被告之認定，更不必有何有利之證據（最高法院
    三十年上字第八一六號、二十一年上字第四七四號判例參照）。
三、公訴意旨認被告丙○○涉犯誣告罪嫌，無非以右揭支票確係於八十九年七月十八
    日，被告與乙○○同至臺北縣泰安鄉○○路○段二六九號，由乙○○當場開立面
    額後，交予證人李玉環一節，除據被告自承明確外，復與乙○○、李玉環所述情
    節相符。若該支票確係乙○○所竊得，並盜用發票人陳鏡元之印章，乙○○掩飾
    其犯行，尚且不及，豈敢再拿至被告面前當場開立予李玉環？況乙○○開立前揭
    支票，係供支付與被告二人應共同負擔之租約保證金使用，且當場交予李玉環，
    被告既已在場目睹乙○○開立支票，豈有可能完全未加聞問，且未發現該支票即
    為伊所使用支票？被告所辯未誣告乙○○，該支票確係失竊云云不足採信為其論
    據。
四、按被告以外之人於審判外之陳述，雖不符刑事訴訟法第一百五十九條之一至第一
    百五十九條之四之規定，而經當事人於審判程序同意作為證據，法院審酌該言詞
    陳述或書面陳述作成時之情況，認為適當者，亦得為證據。當事人、代理人或辯
    護人於法院調查證據時，知有第一百五十九條第一項不得為證據之情形，而未於
    言詞辯論終結前聲明異議者，視為有前項之同意，同法第一百五十九條之五定有
    明文。查本件證人乙○○、陳鏡元、李玉環於警詢時之陳述，兩造未於言詞辯論
    終結前聲明異議，視為同意作為證據，合先敘明。
五、訊據被告丙○○坦承有與乙○○一同去台北縣泰山鄉○○路○段二六九號承租處
    ，然後由乙○○交付一張二十萬元的支票給李玉環，事後有委託陳鏡元於八十九
    年七月二十日至竹商銀延平分行，申報票號ＡＡ0000000號（下稱編號第
    四九號）之支票遺失，暨同年八月二十二日有去台北縣警察局新莊分局報案等情
    不諱。以上核與證人乙○○、陳鏡元、李玉環證述情節相符，並有新竹票據交換
    所八十九年七月三十一日（八九）竹票字第一四六號函、遺失票據申報書、掛失
    止付票據提示人資料查報表、支票及退票理由單影本暨台北縣警察局新莊分局丙○○訊問（調查）筆錄在卷可證，足見被告自白部分與事實相符。惟被告否認有
    何誣告犯行，辯稱：交給乙○○的是另一張支票，不是掛失的這張支票，發現支
    票不見時，有問乙○○有無拿支票，他說沒有，才去辦掛失等語。選任辯護人為
    被告辯護稱：被告誤認支票被乙○○偷走，才會去告乙○○，他搞不清楚遺失的
    票號是編號第四十九號或是ＡＡ0000000號（下稱編號第五０號）的那一
    張，所以掛失時弄錯，再者，乙○○因欠錢，交付一張八萬元的支票給甲○○，
    ；另交付一張二十萬元的支票給李玉環，因此被告認為編號第四十九號的支票遺
    失，才會去申報遺失，且申報遺失是在退票前，可見被告主觀上沒有誣告故意等
    語。經查：
    （一）交付李玉環的二十萬元支票（按係編號第四十九號支票），李玉環證稱係
          於臺北縣泰山鄉○○路○段二六九號承租處當場由乙○○簽發交付（台灣
          苗栗地方法院檢察署九十年度偵字第六０四號卷【下稱偵字第六０四號卷
          】第十二頁反面、第三十一頁反面、第三十二頁、第五十頁反面參照）。
          該支票既非被告所書立，又已交付他人，被告自無從知悉係編號第幾號之
          支票，僅能從票根作判斷，而依被告所提出之支票存根，支票號碼從ＡＡ
          0000000號至編號第五０號，除編號第四十九號存根被撕掉外，餘
          均存在，有支票存根影本在本院卷可憑。且票根上註明二十萬元之支票，
          其票號是編號第五０號，並非被告去掛失的編號第四十九號（偵字第六０
          四號卷第四十一頁參照）。而編號第五０號支票的面額卻係八萬元，有支
          票影本在本院卷可稽，與票根上註明「泰山２０００００」不符。證人黃
          仁生在本院審理時證稱：陳鏡元之支票簿是放在抽屜，鑰匙是伊保管，拿
          支票出來要經過被告同意，經被告同意把支票拿給別人只有一次，那次是
          乙○○到店裡說要開一張支票，後來我打電話問被告是否有這回事，被告
          說有，就拿支票出來給乙○○，但乙○○是撕下一張或二張伊不清楚，開
          完那張二十萬元的支票後，被告說少了一張，就把支票簿拿回去（本院九
          十二年十一月七日筆錄第六頁、第七頁參照）。既然被告只有同意丁○○
          交乙○○簽發【一張】二十萬元的支票，惟支票少一張是事實。且被告要
          給李玉環的押租金只有二十萬元，不可能為同一個押租金而簽發二張二十
          萬元的支票。依被告認知，既未簽發二張二十萬元的支票，認有一張遺失
          ，因此要陳鏡元去辦掛失，且支票存根上編號第五０號上註明「泰山２０
          ００００」，被告以為該支票確係為支付李玉環押租金而簽發，故認遺失
          的是存根被撕掉的編號第四十九號，因此去申報遺失的是編號第四十九號
          之支票，與常情尚無不符，被告在主觀上應無誣告的故意。
    （二）被告供稱不認識編號第五０號支票的提領人（本院九十二年六月十七日筆
          錄第三頁參照），所供與證人即該支票之提示人甲○○所證：不認識被告
          ，和被告無生意往來，只認識乙○○相符（本院九十二年八月十九日筆錄
          第三頁參照）。且乙○○於本院訊問時證稱：認識甲○○，和其有債務關
          係，編號第五０號之支票存根是伊開給李玉環的，票根上的「泰山２００
          ０００」是伊寫的（本院九十二年十月八日筆錄第五頁、第九頁、第十二
          頁參照）。既然其簽發給李玉環的是編號第五十號的支票，何以該支票的
          面額是八萬元而非其所證稱的二十萬元？再者，依乙○○在本院審時所證
          ：「為了二十萬元，在支票兌現當天，我們（按指其和被告）有吵架，他
          說如果我害他支票退票的話，就要告我」、「（問：當時有說二十萬元的
          支票誰要付？）答：有說我要付，兌現的當天早上我有跟他說沒有辦法付
          ，所以就吵起來。」（本院同日筆錄第十頁參照）。惟該支票是八十九年
          七月二十一日退票，有退票理由單在卷可憑（偵字第六０四號卷第十五頁
          參照），但被告叫陳鏡元去掛失的時間是同年月二十日，亦有遺失票據申
          報書在卷可稽（偵卷第十三頁反面參照）。此時該支票尚未退票，被告如
          何預知乙○○無法負擔票款而預為掛失？且即令情形係如乙○○所言，其
          當初承諾二十萬元票款（按即泰山２０００００那張）應由其負擔，後來
          不願負擔，被告一怒之下叫陳鏡元去掛失支票，則被告去掛失的應會是編
          號第五０號的支票，而非編號第四十九號的支票。換言之，若被告有誣告
          乙○○涉犯竊盜及偽造有價證券的故意，其去申報遺失的理應是編號第五
          ０號之支票，焉會是編號第四十九號之支票？
    （三）綜上所述，本件被告應無誣告乙○○涉犯竊盜及偽造有價證券之故意，被
          告所辯應堪採信。此外本院復查無其他積極證據足認被告有公訴人所指之
          誣告犯行，既無法認定被告有公訴人所指之犯行，揆諸首揭說明，即應為
          其無罪之諭知，以免冤抑。
據上論斷，應依刑事訴訟法第三百零一條第一項，判決如主文。
本案經檢察官李基彰到庭執行職務。
中      華      民      國      九十二      年    十一  月    二十一    日
                                台灣苗栗地方法院刑事第三庭
                                    審判長法  官  詹 日 賢
                                          法  官  顧 正 德
                                          法  官  劉 興 浪
右正本證明與原本無異
如不服本判決，應於判決送達後十日內向本院提出上訴狀（應附繕本），上訴於臺灣
高等法院台中分院。
                                          書記官  黃 士 益
中      華      民      國      九十二      年    十一  月    二十一    日


司法院資訊處製作；財團法人民間司法改革基金會備份。
